【裁判字號】    98,重訴,360
【裁判日期】    990316
【裁判案由】    申租公有土地
【裁判全文】
臺灣臺北地方法院民事判決             98年度重訴字第360號
原      告  丙○○
            甲○○○
            己○○
            乙○○
            丁○○
            戊○○
共     同
訴訟代理人  張金盛律師
被      告  財政部國有財產局臺灣北區辦事處
法定代理人  辛○○
訴訟代理人  庚○○
            吳嘉榮律師
複  代理人  商桓朧律師
參  加  人  財團法人臺北市中山基督長老教會
法定代理人  壬○○
訴訟代理人  柯智炫律師
            林重宏律師
上列當事人間申租公有土地事件，本院於99年3月2日言詞辯論終
結，判決如下：
    主      文
原告之訴駁回。
訴訟費用由原告負擔。
    事實及理由
壹、程序部分：
一、查被告法定代理人原為莊翠雲，嗣於民國98年2月6日變更為
    辛○○，此有財政部民國98年1月20日台財人字第098000231
    60號令影本附卷可稽，其依法聲明承受訴訟，於法尚無不合
    ，自應准許。
二、按確認法律關係之訴，非原告有即受確認判決之法律上利益
    者，不得提起之，民事訴訟法第247條第1項定有明文。又所
    謂即受確認判決之法律上利益，係指法律關係之存否不明確
    ，原告主觀上認其在法律上之地位有不安之狀態存在，且此
    種不安之狀態，能以確認判決將之除去者而言，若縱經法院
    判決確認，亦不能除去其不安之狀態者，即難認有受確認判
    決之法律上利益，最高法院52年度臺上字第1240號判例要旨
    可參。本件原告主張其所有坐落臺北市○○○路○ 段53巷23
    號房屋（下稱系爭房屋），就中華民國所有而由被告管理坐
    落臺北市○○區○○段3 小段493地號建地面積336平方公尺
    之土地（下稱系爭土地），有民法第425條之1之適用而有租
    賃契約存在，為被告所否認，是兩造間就系爭土地之租賃關
    係存否顯有爭執，並致原告在法律上之承租人地位有不安狀
    態存在，且此種不安之狀態能以確認判決將之除去，揆諸前
    揭規定及說明，應認原告訴請確認兩造就系爭土地有租賃關
    係存在，有即受確認判決之法律上利益。
三、按訴狀送達後，原告不得將原訴變更或追加他訴。但請求之
    基礎事實同一者、不甚礙被告之防禦及訴訟之終結者，不在
    此限。又被告於訴之變更或追加無異議，而為本案言詞辯論
    者，視為同意變更或追加。民事訴訟法第255條第1項第2、7
    款、第2 項分別定有明文。查原告起訴時原聲明請求被告將
    系爭土地出租給原告，租期至系爭房屋滅失為止。嗣訴訟程
    序進行中多次變更其聲明，最後於98年10月20日變更聲明請
    求確認兩造間就系爭土地之租賃關係存在，租金自起訴之年
    度開始按年依當年申報地價3360.050.6計算，租期至
    系爭房屋滅失為止。核原告所為訴之變更與原訴，其主要爭
    點均在於兩造就系爭土地是否有租賃關係，其間具有共同性
    ，且在社會生活上可認為關連，而就原請求之訴訟及證據資
    料，於審理繼續進行在相當程度範圍內具有一體性，得期待
    於後請求之審理予以利用，亦不甚礙被告之防禦及訴訟之終
    結；又被告於98年10月27日亦無異議而為言詞辯論，是原告
    所為訴之變更，揆諸首開規定，自應予准許。
四、按就兩造之訴訟有法律上利害關係之第三人，為輔助一造起
    見，於該訴訟繫屬中，得為參加。民事訴訟法第58條第1 項
    定有明文。查財團法人臺北市中山基督長老教會為擴大辦理
    慈善關懷事業，本已取得事業主管機關臺北市政府民政局94
    年6月3日北市民三字第09431424801 號函同意，並按國有財
    產法第51條規定，核轉財政部申請專案讓售系爭土地。然因
    原告向被告申租系爭土地，致被告於95年11月27日以台財產
    局管字第0950035673號函以：系爭土地究應以出租或讓售方
    式辦理，應俟地上建物權屬爭議釐清後，再依規定辦理。是
    故，本件原告訴請確認與被告間對系爭土地有租賃關係存在
    ，對於財團法人臺北市中山基督長老教會具有法律上之有利
    害關係，其已於98年8 月14日具狀聲明為輔助被告參加訴訟
    ，並已繳納參加費用，核與前揭法條規定相符，自應准許。
    原告抗辯本件參加人未舉證證明有何法律上之利害關係，與
    參加程序不合，應駁回其參加之聲請云云，顯不足採，且其
    亦曾聲請對財團法人臺北市中山基督長老教會為訴訟通知（
    見本院卷第59頁），其翻異前詞主張其不應參加訴訟云云，
    實非可採，併予敘明。
貳、實體部分：
一、原告起訴主張：
  (一)系爭土地（重測前為臺北市○○區○○段1 小段18-2地號）
    及系爭房屋（重測前為臺北市○○區○○段1 小段第1402建
    號），於34年臺灣光復後，由國民政府於35年2 月27日接收
    。其中系爭土地於49年3 月16日由訴外人社團法人中國國民
    黨（下稱中國國民黨）以買賣為由登記取得所有權，而系爭
    房屋則由訴外人中國國民黨臺灣省委員會於44年11月26日以
    買賣為由登記取得所有權，並於93年7 月13日變更所有權人
    名稱中國國民黨。原告丙○○因任職於中國國民黨而與其家
    人獲配系爭房屋，於44年2月3日遷入並辦理設籍，然系爭房
    屋於65年2月2日因發生火災致木屋樑柱均燒焦而全部燒燬，
    惟未辦理滅失登記。嗣原告丙○○於同年5 月間獲中國國民
    黨同意，自行出資興建完成系爭房屋，並由原告全家繼續居
    住迄今。惟由於系爭土地涉及中國國民黨黨產爭議，中國國
    民黨乃於93年9 月30日將系爭房屋辦理滅失登記，又於93年
    10月11日拋棄系爭土地所有權，由中華民國取得所有權，管
    理者為被告財政部國有財產局。
  (二)原告丙○○於65年5 月間自行出資興建系爭房屋，為系爭房
    屋之原始起造人，雖未辦理建物保存登記，亦未取得所有權
    狀，然仍應取得所有權，惟此導致系爭房屋所有權人與系爭
    土地所有權人相異，雖原告出資興建系爭房屋後，中國國民
    黨並未向原告收取任何租金，然依88年4月21日增訂民法第4
    25 條之1規定及最高法院48年臺上字第1457號判例，應推定
    原告與中國國民黨間有租賃關係。嗣系爭土地於93年10月11
    日經中國國民黨拋棄而歸國有並由被告管理時，被告即應一
    併承受前手即中國國民黨之權利義務。而因原告丙○○於93
    年11月28日將系爭房屋所有權分別贈予原告甲○○○、己○○、乙○○、孫丁○○、戊○○各1/6 ，且系爭房屋之稅單
    係以原告6 人之名義共同繳納，足證原告為系爭房屋之共有
    人，是原告自得以系爭房屋所有權人之地位，請求確認兩造
    間之租賃關係。被告雖辯稱系爭土地及其上之建物原均為中
    國國民黨所有，該建物業於65年2月2日發生火災後焚毀，則
    現建物即系爭房屋已非該黨所有，當無前述推定有租賃關係
    之適用云云。然原告主張系爭房屋係原告丙○○於65年5 月
    間自建，雖與民法第425條之1所規定土地讓與、建物讓與之
    關係未盡相同，且於65年5 月當時亦無條文判例規範此種情
    形之法律關係，但其法理則屬相同，此觀該條之立法理由即
    明。則無論依民法第425條之1之立法理由，或依最高法院48
    年臺上字第1457號及43年臺上字第639 號判例意旨，或依民
    法第1條之法理，本件應推斷於65年5月間系爭土地所有人中
    國國民黨默許原告張朝杲使用系爭土地，並得據以推定系爭
    土地所有人與系爭房屋所有人間有租賃關係。本件被告既否
    認兩造間租賃關係存在，致該法律關係之存否不明確，而使
    原告私法上地位有受侵害之危險，並得以確認判決加以除去
    ，是原告就本件自有即受確認判決之法律上利益。而按國有
    土地租金計算方式，應以系爭土地全部面積按每年之申報地
    價總值5%核定，再依國有土地承租人作自用住宅使用者，得
    享受減租優惠40%，按核定租金額60%計收，並據此聲明：確
    認兩造間就臺北市○○區○○段3小段493地號建地面積33 6
    平方公尺土地租賃關係存在，租金自起訴之年度開始按年依
    當年申報地價3360.050.6計算，租期至上開土地上建
    物門牌臺北市○○○路○段53巷23號建物滅失為止。
二、被告答辯：
  (一)系爭土地重測前為臺北市○○區○○段18-2號，係臺灣光復
    後，於35年2 月27日以接管為原因登記為中華民國所有、管
    理機關為臺灣省政府財政廳，於44年11月26日以轉帳為原因
    登記為中國國民黨臺灣省委會所有，嗣於49年3 月16日再以
    買賣為原因登記為中國國民黨所有，該黨於93年11月2 日申
    請拋棄系爭土地所有權，並登記該筆土地所有權人為中華民
    國，管理機關為被告。另原坐落系爭土地上登記建號320 號
    ，門牌臺北市○○○路○ 段53巷23號之房屋，於地籍重測前
    原登記建號為1402號，係臺灣省政府財政廳接管之日產，嗣
    於44年11月26日以轉帳為原因登記為中國國民黨臺灣省委會
    所有，再於93年7 月13日以更名為原因登記為中國國民黨所
    有，並由該黨於93年9 月30日向臺北市中山地政事務所辦竣
    滅失登記。
  (二)按稅捐機關就訟爭房屋所為稅籍資料納稅義務人之記載，純
    為便利課稅而設，與所有權之取得無關，此與地政機關依土
    地法規定所為所有權登記有絕對效力之情形有間（最高法院
    72年度臺上字第1816號判決要旨參照）。準此，房屋納稅義
    務人，並非必為房屋所有權人，繳納房屋稅之收據，亦非即
    為房屋所有權之證明（最高法院40年臺上字第126號、70 年
    度臺上字第3760號判例參照）。從而，稅捐機關就房屋所為
    稅籍資料納稅義務人之記載，僅單純為便利課稅而設，與所
    有權之取得無關，是原告固然為系爭房屋稅之納稅義務人，
    然仍無從依此證明其為系爭房屋之所有權人。況系爭房屋如
    確於65年間焚燬，再由原告丙○○出資興建取得所有權，何
    以原告丙○○於興建完成時，未據實向稅捐稽徵機關申報稅
    籍，卻遲至中國國民黨拋棄系爭土地所有權，始向稅捐稽徵
    機關申報稅籍。合理判斷系爭房屋之稅籍資料，應係原告為
    向被告申請承租系爭地號土地，始以繳稅為手段，向稅捐稽
    徵機關申報稅籍，此參諸臺灣臺北地方法院檢察署95年度偵
    字第27139 號竊佔案件，認定系爭房屋屬中國國民黨所有之
    事實，至為明顯。再者，卷附臺北市政府警察局火災證明書
    固記載：「本市中山區○○○路○段53巷23號於65年2月2日
    18時1 分發生火災」云云，惟該項記載內容，充其量僅能證
    明系爭房屋曾發生火災之事實，尚無法證明系爭房屋受損程
    度，遑論據以證明原告丙○○於系爭土地上重新建造系爭房
    屋，而原始取得所有權之事實。何況原告丙○○主張系爭房
    屋原為中國國民黨臺灣省委會所有，係其任職中國國民黨黨
    工配住之眷舍，則系爭房屋倘確於65年間發生火災焚燬，何
    以系爭房屋當時之原所有權人即中國國民黨臺灣省委會，未
    向臺北市政府警察局申請核發失火證明，而直至中國國民黨
    以更名為原因登記取得系爭房屋之後，始以所有權人之名義
    申請滅失登記。依此應足以判斷系爭房屋縱有發生火災之情
    事，亦非全部遭焚燬，原告充其量僅就毀損部分進行修建，
    其所有權仍屬中國國民黨所有，否則中國國民黨即無就系爭
    房屋申請滅失登記之必要，事理至明。從而，原告主張其為
    系爭房屋起造人而原始取得系爭房屋所有權云云，核屬無據
    ，難以採信。
  (三)按土地及其土地上之房屋同屬一人所有，而僅將土地或僅將
    房屋所有權讓與他人，或將土地及房屋同時或先後讓與相異
    之人時，土地受讓人或房屋受讓人與讓與人間或房屋受讓人
    與土地受讓人間，推定在房屋得使用期限內，有租賃關係。
    其期限不受同法第449條第1項規定之限制。前項情形，其租
    金數額當事人不能協議時，得請求法院定之。民法第425 條
    之1 定有明文。次按土地與房屋為各別之不動產，各得單獨
    為交易之標的，且房屋性質上不能與土地使用權分離而存在
    ，亦即使用房屋必須使用該房屋之地基，故土地及房屋同屬
    一人，而將土地及房屋分開同時或先後出賣，其間雖無地上
    權設定，然除有特別情事，可解釋為當事人之真意，限於賣
    屋而無基地之使用外，均應推斷土地承買人默許房屋承買人
    繼續使用土地，本院48年台上字第1457號固著有判例。惟本
    則判例係對土地及地上房屋同屬一人所有，而僅就土地或僅
    就房屋所有權讓與他人，或將土地及房屋同時或先後讓與相
    異之人時，而為闡釋，其使用借貸契約為債之關係，僅契約
    當事人相互間有效力，第三人並不當然受拘束（最高法院95
    年度臺上字第2717號判決要旨參照）。是系爭土地及系爭房
    屋原為中國國民黨所有，且據原告所陳該房屋業於65年2 月
    2 日發生火災後焚毀，現存系爭房屋已非該黨所有，當無前
    述規定得推定有租賃關係之適用。又依原告所述，系爭地土
    地及其上建物即系爭房屋，原屬中國國民黨臺灣省委會所有
    ，因原告丙○○任職於中國國民黨，始配住系爭房屋供為居
    住使用，嗣系爭房屋於65年間發生火災焚燬，才獲得當時之
    地主即中國國民黨之同意，自行出資重新興建系爭房屋，顯
    見原告於系爭房屋焚燬前，係基於借貸關係而取得系爭房屋
    之使用權限，中國國民黨並未將系爭房屋所有權讓與原告；
    嗣後，縱系爭房屋因失火焚燬，經原告於系爭土地上重新興
    建系爭房屋，亦係基於借貸關係而取得系爭土地使用權限，
    完全未符民法第425條之1規定之要件。乃原告完全未察及此
    ，即遽主張依民法第425條之1規定，推定兩造間就系爭土地
    有租賃關係存在，於法無據。綜上，原告之主張均為無理由
    ，應予駁回。並聲明：如主文所示。
三、參加人答辯略以：
  (一)按房屋納稅義務人並非必為房屋所有權人，繳納房屋稅之收
    據，亦非即為房屋所有權之證明。原告提出之94至98年度繳
    納房屋稅證明，固不能作為其就系爭房屋所有權之證明，且
    原告丙○○稱65年2月2日火災，同年5 月興建完成系爭房屋
    ，何以原告於興建完成時未據實向稅捐機關申報繳稅，卻遲
    至93年9 月中國國民黨拋棄系爭土地所有權始申報系爭房屋
    稅籍，前後相距28年之久，其真實性尤屬可疑。另就原告提
    出之火災證明，僅記載系爭房屋於65年2月2日曾發生火災，
    別無房屋全部燒燬之記載，已難憑此證明系爭房屋因火災而
    全部燒燬。又其提出之照片影本，無從辯識其真正，惟自模
    糊之影本中依稀看出系爭房屋僅車庫部分屋頂燒壞，其右下
    端完整之屋頂尚清晰可見，足見系爭房屋並未因火災而全部
    燒燬。此外，原告丙○○自稱渠等係44年2月3日自臺北縣北
    投鎮○○里○○路41號遷入系爭房屋現址，全家居住至今未
    變，益見系爭土地上之建物自44年2月3日迄今50餘年間堪用
    而供原告全家居住，其間未曾中斷或改變之事實，足反證系
    爭房屋並未全部燒燬亦未曾重新改建，倘原告全家居住之房
    屋全部焚燬，而由原告自行出資重建，又如何繼續居住其間
    而不輟。準此以觀原告主張原房屋全部燒燬由渠自行斥資興
    建一節，既不符事實，亦有悖情理之常，要無足採。
  (二)原告雖提出中國國民黨九十四行管財字第0100號證明書為其
    有利之證據，然此實為中國國民黨迴護其退休員工即原告丙○○應其要求而作，內容不實，不足採信。蓋於92年7 月24
    日，參加人曾致函時任臺北市長之馬英九先生請其建請中國
    國民黨將系爭土地及其地上建物贈予參加人，臺北市政府將
    函轉中國國民黨辦理，中國國民黨中央委員會行政管理委員
    會乃於92年8月11日以九十二行管財字第0376 號函覆參加人
    以：「…二、旨揭房地為本黨員工宿舍，目前配住退休幹部
    居住，所請捐贈乙節，歉難同意」等語。依此函所述，系爭
    土地及其地上建物，截至92年8 月11日發文日止，不僅確為
    中國國民黨所有，系爭房屋亦現實存在，且由該黨占有作為
    員工宿舍使用並配住退休幹部居住之中，此等事實俱在，自
    不容中國國民黨於被迫拋棄系爭土地所有權及將地上房屋申
    報滅失後任意翻異。執此以觀，前開九十四行管財字第0100
    號函所稱系爭土地上之建物於65年2月2日火災燒燬及65年 5
    月間由丙○○自行出資興建築云云，殊與上開92年依臺北市
    政府函轉答覆參加人之事實，大相逕庭。倘再參以該黨於93
    年10月11日因迫於民意輿論壓力而不得不拋棄原由國有財產
    局無償取得之系爭土地所有權等情相互以觀，其蓄意迴護退
    休員工之情立見，是以中國國民黨於拋棄系爭土地所有權後
    所作之不實證明，顯與上開既存事實不符，自無可採。
  (三)系爭房屋無論係原所有人中國國民黨所有，抑或滅失後重建
    ，兩造間就系爭土地均不存在有租賃關係之推定及承受問題
    。要言之，兩造間就系爭土地均無租賃關係可言。蓋中國國
    民黨始終未曾有將系爭土地上之系爭房屋所有權讓與他人，
    既未曾讓與地上建物所有權，自無民法第425條之1關於推定
    地上建物與其基地間有租賃關係規定之適用，其理甚明。又
    原告係以中國國民黨員工身分接受中國國民黨之配住員工宿
    舍而使用系爭房屋，其與中國國民黨間實屬系爭房屋之使用
    借貸關係，初非租用系爭土地以興建房屋者至明，是故，原
    告與中國國民黨間就系爭土地始終並無租賃關係存在，原告
    就系爭土地既無租賃關係，被告承受系爭土地所有權即無一
    併承受租賃關係之可言。從而，原告主張被告一併承受其與
    中國國民黨間之租賃關係一節，即屬無據。
  (四)中國國民黨98年12月23日以98行管財字第137 號函覆本院中
    所稱下列事項，並非事實，無足採信。尤其該函中說系爭房
    屋係木造日式平房，於65年2月2日18時1 分不慎發生火災，
    頃刻間全毀云云，惟系爭房屋原係「磚造」，而非「木造」
    ，有臺北市建物登記謄本記載該房屋重要建材為「磚造」足
    憑。此外，該函附件二火災證明僅記載「查本市中山區○○○路○段53巷23號於65年2月2日18時1 分發生火災，特此證
    明」等語，別無房屋全部燒燬之記載，該函謂「頃刻間全毀
    」實欠依據。復以所附相片影本無法證明是系爭房屋火災時
    實地拍攝者，照片內容亦無法證明系爭房屋已全部焚毀。又
    該函附件二房屋稅籍資料記載課稅之房屋於92年12月29日異
    動時其折舊年數已達42年，則計算其折舊起算點應在50年左
    右，與該函所稱係原告於65年5 月間在原址重建之情形不相
    符合，顯悖常理。綜上所陳，原告既不能證明系爭房屋之所
    有人，其主張依民法第425條之1規定推定其與被告間就系爭
    土地有租賃關係，即無理由，自難准許。
四、兩造不爭執之事項：
  (一)系爭土地及其上320 建號（原為1402建號）、建物門牌為臺
    北市○○○路○段53巷23號之房屋，均於35年2月27日由國民
    政府接收，其中該房屋於44年11月26日（原因發生日為41年
    8 月25）由臺灣省政府財政廳移轉登記予中國國民黨臺灣省
    委員會所有，原告丙○○則於44年2月3日將戶籍遷入系爭房
    屋。至系爭土地則由中國國民黨於49年3 月16日（原因發生
    日為48年9 月19日）以買賣為原因取得所有權，並於93年10
    月I1日拋棄系爭土地所有權，移轉登記予中華民國所有，被
    告則為管理機關。
  (二)原系爭土地上之房屋於65年2月2日發生火災，並由臺北市政
    府警察局於66年3 月21日出具火災證明書，中國國民黨並於
    93年間向臺北市中山地政事務所申辦該房屋之滅失登記，復
    於94年4 月29日出具證明書，表示現存之系爭房屋為原告丙○○於65年5月間自行出資建造。
  (三)系爭房屋迄今仍未辦理建物保存登記，原告丙○○並於93年
    11月28日將系爭房屋分贈予原告甲○○○、己○○、乙○○
    、孫丁○○、戊○○等5人，並各自持有1/6之產權。而系爭
    房屋之房屋稅納稅義務人為原告6人。
五、本件爭點與法院之判斷：
    原告主張系爭房屋於燒燬前為中國國民黨所有並配住予原告
    丙○○，嗣系爭房屋於65年2月2日燒燬後，原告丙○○即於
    65年5 月間出資興建系爭房屋而原始取得所有權，致土地及
    其上房屋所有權人不同，而應依民法第425條之1或其法理及
    民法第1 條規定，推定原告與中國國民黨間有租賃關係存在
    ，因被告承受系爭土地所有權，即應概括承受此租賃契約。
    被告則辯稱系爭房屋並未燒燬，且原告丙○○亦未出資興建
    ，況本件情形與民法第425條之1所規定「移轉」房屋或土地
    所有權之情形不符，即無適用餘地等語。是本件主要爭點在
    於，原告得否依民法第425條之1或其法理及民法第1 條規定
    ，推定與被告間就系爭土地有租賃關係存在，本院判斷如下
    ：
  (一)經查，兩造並不爭執系爭房屋於35年2 月27日由國民政府接
    收，於41年8 月25由臺灣省政府財政廳以轉帳交由中國國民
    黨臺灣省委員會，並於44年11月26日完成登記，原告丙○○
    則於44年2月3日將戶籍遷入系爭房屋，是至44年2月3日為止
    ，系爭房屋實際所有權人為中國國民黨臺灣省委員會（後更
    名為中國國民黨），應堪認定。而原告主張系爭房屋於65年
    2月間因火災燒燬，經原告丙○○於65年5月間自行出資重建
    等情，雖為被告所否認，然查系爭房屋之屋頂、牆壁確已遭
    祝融燒燬，僅餘骨幹而無法達遮風避雨之功能等情，業據原
    告提出照片為證（見本院卷第144至146頁）。被告雖辯稱此
    照片日期不明，且無法證明全部燒燬云云，惟依此照片所顯
    示之內容，其房屋形式為屋瓦建築、甚為老舊、年代久遠，
    房屋鄰近並無高樓，與系爭房屋現在鄰近市況相差甚遠，應
    足以認定為65年間所拍攝，另依照片所示，系爭房屋經祝融
    後已無屋頂、牆壁，僅餘屋頂、隔間之枝幹，此情形既無法
    達到遮風避雨以供居住之功能，即應認定已達全部燒燬之程
    度。且當時於火災發生後，臺北市政府警察局亦曾發出火災
    證明書，此有該局66年3 月21日北市警消字第022110號火災
    證明書附卷可稽（見臺北高等行政法院96年度訴字第2086號
    卷第30頁），亦足認當時確曾發生火災。再者，中國國民黨
    臺灣省委員會曾於65年發函原告丙○○，表示「聞貴同志現
    住宿舍，於本（二）月二日下午六時許，不甚遭受回祿，房
    屋全部均已焚燬……」等語，此有該會65年2 月16日台財字
    第462號函附卷可查（見本院卷第147頁），亦可徵系爭房屋
    於65年2月2日已遭火災燒燬。況且系爭房屋經中國國民黨於
    93 年8月20日申請建物滅失登記時，曾檢附前揭火災現場照
    片、火災證明及切結書等文件以為證明，經臺北市中山地政
    事務所於93年8 月27日下午1時30分、93年9月29日上午10時
    30分實地勘驗測量後，認經勘驗合於規定而准予核發勘測結
    果表確認建築物確已滅失，並辦理建物滅失登記等情，此有
    中國國民黨98年12月23日98行管財字第137 號函附前揭各項
    文件可證（見本院卷第179至202頁）。綜上所查，原告主張
    丙○○所獲配住之系爭房屋於65年2月2日燒燬，核屬有據，
    應可採信，而被告所為辯解，則屬無據。
  (二)又原告主張系爭房屋於62年2月2日燒燬後，經原告丙○○於
    65年5 月間自行出資興建等情，雖為被告所否認，但依前開
    中國國民黨臺灣省委員會函文所示，除陳述系爭房屋遭回祿
    焚燬之事實外，並要求原告丙○○「即行提出具體可行意見
    ，以供參考為荷」，此觀該函文內容即明。復參酌中國國民
    黨曾於94年4 月29日出具九十四年行管財字第0110號證明書
    ，表示「臺北市中山區○○○路○ 段53巷23號房屋及其相關
    設施，係現住人丙○○先生於民國65年5 月間自行出資建造
    」等語（見前開臺北高等行政法院卷第34頁），以及其於申
    請建物滅失登記時所出具之切結書，亦載明「……中山北路
    一段53巷23號建物乙戶（所在基地為中山區○○段○○段49
    3 地號），於民國65年2月2日發生火災（臺北市政府警察局
    火災證明影本），房屋因係木造日式平房、頃刻全毀（相片
    影本三張）……」等情（見前開臺北高等行政法院卷第35頁
    ）。據此足證原告丙○○所獲配住之房屋於65年2月2日燒燬
    後，確實自行出資興建而成為現在之系爭房屋。至於被告雖
    辯稱中國國民黨於自行出具之函文曾表示系爭房屋為其宿舍
    配住予退休黨工，且其向地政事務所申請建物滅失登記，更
    足徵其為系爭房屋所有權人，其所出具之證明書有迴護原告
    之嫌云云。惟查中國國民黨於申請系爭房屋滅失登記時，已
    於切結書中表明原木造日式平房已因火災燒燬，現存地上建
    物為居住人另行興建之磚造建物，為符合時情始申請建物滅
    失登記，並陳明「貴所有關該建物之舊登記簿上所載構造（
    主要建材）為磚木造、實則該建物全為木造之日式平房（僅
    圍牆係磚造），本建物之稅籍資料亦載明構造為木造（代號
    E ），故目前基地上之建物絕分非該建物之增建或改建而成
    」等情，而地政主管機關兩次至現場查看後既同意准為建物
    滅失登記，顯見系爭土地上所遺留之房屋應確為「磚造建物
    」而非「日式木造平房」，否則地政主管機關斷無昧於事實
    而同意准為建物滅失登記之可能。至於中國國民黨92年8月1
    1 日九十二行管財字第0376號函固表示「旨揭房地為本黨員
    工宿舍，目前配住退休幹部居住」等情（見本院卷第126 頁
    ），惟其94年4 月29日九十四行管財字第0100號證明書，業
    已表示系爭土地上之房屋為原告丙○○於65年5 月自行出資
    興建，且於98年12月23日98行管財第137 號覆本院函文表示
    「九十二行管財字第0376號函所稱房屋，係宿舍配住人丙○○同志於65年2月2日房屋焚毀後，於65年5 月間在原址自行
    出資重建之磚造建物」等語。據此足證中國國民黨對於系爭
    房屋之燒燬、出資興建所為陳述，並無矛盾之處，被告以此
    否認上開函文內容，尚屬無據。從而，原告主張丙○○為系
    爭房屋原始起造人等情，堪信為真。而未辦理建物第一次所
    有權登記以前，房屋所有權屬於出資興建之原始建築人，是
    原告丙○○縱未辦理系爭房屋之保存登記，仍為系爭房屋所
    有權人，堪以認定。
  (三)按土地及其土地上之房屋同屬一人所有，而僅將土地或僅將
    房屋所有權讓與他人，或將土地及房屋同時或先後讓與相異
    之人時，土地受讓人或房屋受讓人與讓與人間或房屋受讓人
    與土地受讓人間，推定在房屋得使用期限內，有租賃關係。
    其期限不受第四百四十九條第一項規定之限制。民法第 425
    條之1第1項定有明文。考其立法目的在於促進並保障房屋之
    利用，避免土地、房屋所有權分屬不同人，而產生拆屋還地
    等不利於房屋經濟利用價值之結果發生，而以立法方式推定
    當事人間之租賃關係。是此條文適用之前提，必為土地及其
    上之房屋原同屬一人所有，事後分屬不同人所有之情形，如
    土地及其上房屋本分屬不同人所有，自無適用或類推適用之
    餘地。且此條文規定之內容，僅「推定」在房屋得使用期限
    內有租賃關係，如當事人對於土地利用關係已另有約定，或
    有事實足認有其他法律關係存在，亦不得適用上開規定。查
    系爭房屋於65年5 月間經原告丙○○自行出資興建而為原始
    建築人，雖未為保存登記仍應由其取得所有權，此經前開認
    定屬實，則系爭房屋於65年2月2日燒燬後由原告丙○○出資
    興建後，既已由原告丙○○取得所有權，而與系爭土地所有
    權人不同，揆諸上開說明，自無民法第425條之1第1 項規定
    之適用。且縱認系爭房屋於燒燬前處於「土地及其上房屋同
    屬一人」，而於燒燬重建後成為「土地及其上房屋分屬不同
    人所有」之情形，然查原告自承丙○○係因任職中國國民黨
    而獲配住系爭房屋，且依中國國民黨前揭各回函所示，亦確
    認原告丙○○係因屬編制內員工而配住系爭房屋，另經本院
    函詢中國國民黨，於原告丙○○自行興建房屋後有無向其請
    求給付使用土地之代價，亦回覆未曾發給原告丙○○房租津
    貼，此有99年1月27日99行管財字第005號函在卷可徵（見本
    院卷第223 頁）。按房租津貼為受僱人或受任人報酬之一部
    ，其獲准配住房屋者，亦同，故獲准配住房屋者，當然不得
    再支領房租津貼，自不得以不支領之房租津貼，認係受配住
    房屋之對價，而謂與僱用人或委任人間發生租賃關係。最高
    法院79年臺上字第2179號判例要旨可參。從而，原告丙○○
    自行興建系爭房屋後雖未支領房租津貼，然其與中國國民黨
    之間並未發生租賃關係，且其既未給付任何使用土地之代價
    ，則其與中國國民黨就使用系爭土地之法律關係，即應為無
    償之使用借貸契約。承此，原告丙○○出資重新興建系爭房
    屋後，既係基於無償使用借貸契約，依前開說明，即無從再
    依民法第425條之1第1 項規定，推定租賃關係存在。此外，
    原告主張上情既與民法第425條之1第1 項規定之情形有別，
    自無從再依民法第1 條規定適用此法理。至於原告主張本件
    有最高法院48年臺上字第1457號判例、43年臺上字第639 號
    判例適用云云，惟上開判例均已明示於土地及其上房屋同屬
    一人之情形下方有適用，顯與本件情形不同，自無從加以援
    用，附此敘明。
六、綜上所查，原告主張丙○○於65年5 月間出資興建系爭房屋
    而為所有權人等情，固屬事實，惟本件並無土地及其上房屋
    同屬一人，而事後分屬不同人所有之情形，且原告丙○○亦
    係本於無償使用借貸關係而於系爭土地上興建系爭房屋，是
    本件與民法第425條之1第1 項規定之情形顯屬迥異，實無適
    用、類推適用該法條，或依同樣法理而為相同處理之可能。
    從而，原告主張依民法第425 條之1第1項、或類推適用該規
    定，或適用民法第1 條規定，請求確認兩造間就臺北市○○
    區○○段3小段493 地號建地面積336平方公尺土地租賃關係
    存在，租金自起訴之年度開始按年依當年申報地價3360
    .050.6計算，租期至上開土地上建物門牌臺北市○○○路
    ○段53巷23號建物滅失為止，為無理由，應予駁回。
七、本件事證已臻明確，兩造其餘攻擊防禦方法及未經本院援用
    之證據，核與判決之結果不生影響，爰不予逐一論駁，併此
    敘明。
八、訴訟費用負擔之依據：依民事訴訟法第78條、第85條第1 項
    前段。
中    華    民    國    99    年    3     月    16    日
                  民事第四庭    法  官  余明賢
以上正本係照原本作成
如對本判決上訴，須於判決送達後20日內向本院提出上訴狀
中    華    民    國    99    年    3     月    16    日
                                書記官  楊勝欽

司法院資訊處製作；財團法人民間司法改革基金會備份。
